【裁判字號】    94,上更(一),1
【裁判日期】    950411
【裁判案由】    給付報酬等
【裁判全文】
臺灣高等法院臺南分院民事判決  94年度上更(一)字第1號
上  訴  人  台南縣關廟鄉公所
法定代理人  甲○○
訴訟代理人  蔡敬文  律師
被上 訴 人  廖振和即廖振和建築師事務所
訴訟代理人  曾仁勇  律師
複代 理 人  邱玲子  律師
上列當事人間請求給付報酬等事件，上訴人對於中華民國91年10
月9日臺灣臺南地方法院91年度訴字第1598號第一審判決提起上
訴，經最高法院發回更審，本院於95年3月28日言詞辯論終結，
茲判決如下：
    主  文
上訴駁回。
第二審及發回前第三審訴訟費用由上訴人負擔。
    事實及理由
一、本件被上訴人起訴主張：上訴人於民國（下同）88年間，委
    託被上訴人辦理「台南縣關廟鄉停七停車場工程」之「細部
    規劃設計」工作，依兩造簽訂之《關廟鄉停七停車場工程委
    託「細部規劃設計」契約書》（下稱系爭契約）第3條之約
    定，規劃設計服務費總計新台幣（下同）584萬2000元，其
    付款辦法為：第1期款於乙方（即被上訴人）辦妥「期初報
    告」經甲方（即上訴人）核定後給付百分之15，第2期款於
    乙方辦妥「期中報告」經甲方核定後給付百分之25，第3期
    款於乙方辦妥「期末報告」及完成「規劃報告」，經甲方核
    定後給付百分之60。被上訴人於完成期初報告及期中報告時
    ，本件細部規劃設計之全數經費業經上級機關核撥入庫，被
    上訴人並已領得期初及期中服務費各百分之15及百分之25，
    總計233萬6800元。嗣被上訴人於89年7月間完成第3期之期
    末報告及完成規劃報告，將其成果交付上訴人，並檢附請款
    收據向上訴人請領第3期服務費百分之60，即350萬5200元；
    上訴人為辦理結案手續，並呈報台南縣政府，經台南縣政府
    以89年9月27日89府建公字第15683號函轉達交通部，依系爭
    契約第3條第2項第(三)款之約定，上訴人即有給付報酬之義務
    ，惟上訴人竟以91年4月30日關所建字第0910005425號函覆
    被上訴人稱：依交通部89年10月18日交路89第059771號函示
    ，已停止停七停車場之經費補助云云，片面主張系爭契約應
    予終止並拒絕給付報酬。按交通部係停止「興建工程」之經
    費補助，並未停止「細部規劃設計」之經費補助。依系爭契
    約第3條第4項所定「本工程經費係為上級爭取全額補助之擬
    辦工程，若上級單位未同意補助時，則本項服務費乙方同意
    不申請領取，且不得要求任何補償」，其所謂「若上級單位
    未同意補助」係指上級單位未同意補助「細部規劃設計」之
    經費而言，非指停止「興建工程」之經費補助；交通部既未
    停止細部規劃設計之經費補助，上訴人即有依約給付報酬之
    義務。爰請求上訴人給付350萬5200元及加付法定遲延利息
    ，並聲請准予假執行。原審為上訴人敗訴之判決，上訴人不
    服提起上訴。被上訴人聲明：駁回上訴。
二、上訴人則以：被上訴人承包之停七停車場細部規劃設計工作
    ，須經上訴人呈報台南縣政府轉達交通部核定後，始為完成
    。惟其工作經交通部審議結果，並未准予核備，且檢還相關
    文件，指示上訴人依函示說明檢討修正後，提供工程預算書
    圖辦理結案，有交通部中部辦公室89年10月24日交中辦五89
    字第99430號函足稽。上訴人旋以89年11月3日89關所建字第
    2588號函，要求被上訴人依上開函示辦理，惟被上訴人迄未
    修正，上訴人自無從核定。且依89年4月25日舉行之「關廟
    鄉都市計劃停七停車場細部規劃預算書檢討會」結論記載：
    「審查結果以Ａ案呈交通部審議核備。」足見上訴人並未予
    以核定；矧交通部已停止經費補助，依系爭契約之約定，被
    上訴人自不得請求第3期服務費。原審為上訴人敗訴之判決
    ，上訴人不服提起上訴，聲明求為判決：
    (一)原判決廢棄。
    (二)被上訴人在第一審之訴及假執行之聲請均駁回。
    (三)第一、二審訴訟費由被上訴人負擔。
三、兩造於88年6月4日簽訂《關廟鄉停七停車場工程委託「細部
    規劃設計」契約書》，由上訴人委託被上訴人承包台南縣關
    廟鄉停七停車場之「細部規劃設計」工作，依系爭契約書第
    3條之約定，規劃設計服務費總計584萬2000元，其付款辦法
    為：第1期款於被上訴人辦妥「期初報告」經上訴人核定後
    給付百分之15；第2期款於乙方辦妥「期中報告」經甲方核
    定後給付百分之25；第3期款於乙方辦妥「期末報告」及完
    成「規劃報告」經甲方核定後給付百分之60；被上訴人已依
    約完成「期初報告」及「期中報告」，其作業之全部經費業
    經上訴人之上級機關即交通部核撥入庫，被上訴人已領得期
    初及期中服務費各百分之15及百分之25，總計233萬6800元
    ；被上訴人於89年7月間，將第3期之「期末報告」及「規劃
    報告」之成果交付上訴人，並申領第3期服務費百分之60，
    即350萬5200元，惟經上訴人拒絕等情，為兩造所不爭執，
    自堪信為真實。
四、被上訴人主張已於89年7月間完成第3期之「期末報告」及「
    規劃報告」，將其成果交付上訴人核定在案，上訴人自應依
    約給付第3期服務費等情，為上訴人所否認，並以前揭情詞
    置辯，則本件所應審酌者厥為：被上訴人請求之第3期服務
    費，是否已符合兩造契約所定之請款條件。經查：
  (一)依系爭契約書第3條約定：「二、付款辦法：（俟上級補助
    款撥入鄉庫後核撥）……（三）乙方（指被上訴人）辦妥期
    末報告及完成規劃報告經甲方（指上訴人）核定後給付服務
    費百分之60。」有系爭契約書影本在卷可稽。依上開約定，
    僅須被上訴人辦妥「期末報告」及完成「規劃報告」，經上
    訴人核定後，上訴人即有給付第3期服務費之義務。查本件
    「細部規劃設計」作業之全部經費，業經上訴人之上級機關
    交通部核撥入庫在案已如上述；且被上訴人於89年7月間完
    成第3期之「期末報告」及「規劃報告」，將其成果交付上
    訴人，經上訴人鄉公所技士丙○○、主計室主任林麗珍及建
    設課長乙○○於89年4月25日會驗批示「准予驗收」等情，
    有上訴人《工程結算驗收證明書》影本在卷可考（本院上字
    卷第112頁）；且被上訴人提出之「期末報告」及「規劃報
    告」經上訴人審核通過，亦為上訴人所不爭（見原審卷第69
    頁），依上開約定，上訴人自有依約給付第3期服務費350萬
    5200元之義務。丙○○於本院準備程序中證稱：被上訴人提
    出之文件尚未完成法定程序，上訴人亦尚未完成核備，故不
    能撥款云云（本院上更一字卷第58至60頁），惟此係其同意
    准予驗收後之個人意見，尚無足採。
  (二)上訴人雖主張：依系爭契約第3條第4項之約定，被上訴人提
    出之「規劃報告」，須經上訴人呈報台南縣政府轉達交通部
    審議核備後，始為完成。而被上訴人提出之「期末報告」及
    「規劃報告」，經交通部中部辦公室審議結果，並未准予核
    備，且檢還結算驗收證明書、領款收據等文件，指示上訴人
    檢討修正後，一併提供工程預算書圖辦理結報暨結案；上訴
    人旋以89年11月3日89關所建字第2588號函，要求被上訴人
    依交通部指示重新檢討，俾利結案，惟被上訴人迄未辦理，
    是上訴人並未予以核定云云。惟依系爭契約第3條第2項之約
    定，第一、二、三期設計服務費之付款辦法均僅須「經甲方
    （上訴人）核定後給付」，並無上訴人所主張須經交通部核
    備始為完成之約定；復據上訴人承辦本案之前建設課長乙○
    ○於原審審理時證稱：「（當初約定細部規劃部分經費已經
    撥下來，後續的工程經費沒有撥，原告是否能領該細部規劃
    的錢？）可以，規劃費歸規劃費，……」「（就本件細部規
    劃是否經報上級才能結案？）鄉公所已有組成小組，……經
    過鄉公所的審查合格就可以，所以我們為了慎重起見，才報
    交通部核備」「……其實依照合約的約定，公所通過檢查以
    後, 就應付費給原告」（見原審卷第75頁、第77頁、第79頁
    ），依其證言可知，系爭契約第3條第4項約定：「本工程經
    費係為向上級爭取金額補助之擬辦工程，若上級單位未同意
    補助時，則本項服務費乙方同意不申請領取，且不得要求任
    何補償。」所謂「本工程經費，若上級單位未同意補助時」
    ，應係指被上訴人承攬之細部規劃設計工作經費，若上級單
    位未同意補助時而言。蓋本項經費係向上級爭取補助，若上
    級機關未同意補助，因上訴人本身無此經費，自無法給付，
    被上訴人始同意不領取，且不得要求任何補償；倘被上訴人
    承攬之細部規劃設計工作經費，經上級單位同意補助，其後
    續興建工程經費，未經上級機關同意補助時，此係後續興建
    工程能否進行之問題，與被上訴人已完成之工作無涉，被上
    訴人豈會同意不領取其服務費。矧被上訴人已領取第一、二
    期服務費共233萬6800元已如前述，若謂上開約定係指其後
    續興建工程經費未經上級機關同意補助，被上訴人即不領取
    其服務費而言，則被上訴人已領取之第一、二期服務費仍應
    返還予上訴人，顯不合理，且上訴人亦未如此主張，益見上
    訴人主張上開約定係指其後續興建工程經費未經上級機關同
    意補助，被上訴人即不領取其服務費而言為不可採。上訴人
    之現任建設課長卓玉嶺、技士丁○○於本院準備程序中證稱
    ：「（上訴人台南縣關廟鄉公所與被上訴人簽約，廖建築師
    所完成的細部規劃設計是否仍應檢討修正？）之前我們有發
    文請廖建築師作修正，後來交通部有函文說這個工程不再補
    助，廖建築師也同意服務費用不再請領。細部規劃設計完成
    時，都市計劃還沒有公告實施，內政部於88年10月26日台八
    八內營字第8877642號函文稱所設計內容，要經內政部核定
    後才能作多目標用途使用，內政部尚未核准，該工程就已經
    驗收了。當時兩造契約第3條第1項第4款內容也有規定，如
    上級沒有核准補助工程款，該項細部規劃服務費，被上訴人
    就不請領」云云（本院上更一字卷第179頁）。惟為被上訴
    人所否認。查卓玉嶺、丁○○係現任之建設課長及技士，並
    非當年承辦本案之人員，其立場難免偏袒上訴人，其證言不
    足採取。況交通部所謂「重新檢討」，係指上訴人應將「市
    十批發市場用地」辦理都市計畫變更為「市十批發零售市場
    用地」，增列得作多目標使用即可，上訴人已於「變更仁德
    （關廟地區）都市計畫（第二次通盤檢討）時」，提出陳情
    ，辦理都市計畫變更，經縣市都委會（第三次通盤檢討）決
    議「照鄉都委會決議通過」。徵諸上訴人自承交通部未予核
    備，係因系爭「市十用地」仍屬「批發市場用地」，未變更
    為「批發零售市場用地」所致，並自認「已於91年3月辦理
    變更完畢」（見本院上字卷53、54頁），核與交通部中部辦
    公室89年10月24日交中辦五89字第94430號函（見原審卷19
    、20、99、100頁）之意旨尚無不符，上訴人主張被上訴人
    應再配合修正云云，亦無所據。
  (三)上訴人另主張：系爭契約第11條約定：「本契約自簽訂日起
    生效，至工程完工結算服務費後終止。」依該約定，須停七
    停車場興建工程全部完工，被上訴人始得請領第3期服務費
    云云。惟依其文義觀之，此條款係約定系爭契約效力之起迄
    期間，並非約定服務費之給付時期，蓋何時應給付服務費，
    已在系爭契約第3條詳為約定，即「規劃設計服務費為584萬
    2000元，其付款辦法為第1期款於被上訴人辦妥期初報告經
    上訴人核定後給付百分之15；第2期款於被上訴人辦妥期中
    報告經上訴人核定後給付百分之25；第3期款於被上訴人辦
    妥期末報告及完成規劃報告經上訴人核定後給付百分之60」
    已如上述；且依系爭契約第1條之約定，被上訴人受委託規
    劃之項目達12項，惟不及於停車場之施工及其監造，自不得
    認須停七停車場興建工程全部完工，被上訴人始得請領服務
    費。上訴人之技士丙○○於原審證稱：當初我們是希望該停
    車場工程完工之後，再結清服務費云云（原審卷第78頁），
    惟此係丙○○基於迴護上訴人利益之個人期望，不得資為有
    利於上訴人之證明。
五、綜上所述，被上訴人依係爭契約之約定，請求上訴人給付第
    3期服務費350萬5200元，及自起訴狀繕本送達翌日即91年7
    月17日起至清償日止，按週年利率百分之5計算之遲延利息
    ，即屬有據，應予准許。原審為上訴人敗訴之判決，並依兩
    造之聲請，為假執行及免為假執行之宣告，經核於法並無不
    合。上訴論旨求予廢棄改判，為無理由，應予駁回。
六、本件事證已臻明確，兩造其餘攻擊防禦方法及舉證，核與判
    決之結果不生影響，無逐一論述之必要，併此敘明。
七、據上論結，本件上訴為無理由，依民事訴訟法第449條第1項
    、第78條，判決如主文。
中    華    民    國    95    年     4    月    11    日
                  民事第三庭  審判長法  官  陳光秀
                                    法  官  曾平杉
                                    法  官  楊省三
上為正本係照原本作成。
如對本判決上訴，須於判決送達後20日內向本院提出上訴狀，未
表明上訴理由者，應於上訴後20日內，向本院提出理由書（須附
繕本）。
中    華    民    國    95    年     4    月    12    日
                                    書記官  謝淑玉
                                                Ｊ


司法院資訊處製作；財團法人民間司法改革基金會備份。
